臺灣士林地方法院刑事判決　　　　　　　 93年度重訴字第6號
公　訴　人　臺灣士林地方法院檢察署檢察官
被　　　告　甲○○
選任辯護人　蔡樹基律師
被　　　告　子○○
上列被告因貪污等案件，經檢察官提起公訴（93年度偵字第945
、第946 號、第947 號、第2345號、第2346號、第3134號、第4
313 號、第4314號），暨追加起訴（94年度偵字第3137號），本
院判決如下：
    主  文
甲○○共同連續公司應收之股款，股東並未實際繳納，而以申請
文件表明收足，處有期徒刑陸月，如易科罰金以銀元參佰元即新
臺幣玖佰元折算壹日。
子○○共同公司應收之股款，股東並未實際繳納，而以申請文件
表明收足，處有期徒刑貳月，如易科罰金以銀元參佰元即新臺幣
玖佰元折算壹日。
    事  實
一甲○○與附表所示之鴻宏科技有限公司（下稱鴻宏公司）負責
  人乙○○（未據起訴）、嘉莘實業有限公司（下稱嘉莘公司）
  負責人辛○○（經本院判處有期徒刑2 月，緩刑2 年確定），
  因郝燕陪（經本院判決處有期徒刑13年，褫奪公權5 年）之請
  託，甲○○、乙○○、辛○○、郝燕陪均明知公司於設立登記
  時，股東應繳納如附表所示之股款，竟未實際繳納，基於為附
  表各該公司設立登記，虛以取得資本額之犯意聯絡，另由甲○○取得其不知情之母親戊○○之身分證件以充任鴻宏公司股東
  ，先至附表所示之金融機構開立如附表所示之帳戶，而由郝燕
  陪於附表所示之日期存入附表所示之股款，取得存摺影本存款
  證明，隨即於附表所示之日期領出，郝燕陪復持上開存款證明
  及鴻宏、嘉莘公司章程、各股東身分證影本、設立登記申請書
  、委託書，委請不知情之會計師制作公司增加資本查核報告書
  、資產負債表、公司股東繳款明細表並予以簽證，由郝燕陪於
  附表所示申請登記日期持向臺北市政府建設局申請公司設立登
  記，而以該等文件向臺北市政府建設局表明股款已經收足。
二子○○與壬○○、丙○○（另經本院判處有期徒刑6 月）及聯
  紅有限公司（下稱聯紅公司）之負責人庚○○（另經本院判決
  處有期徒刑2 月，緩刑2 年確定）均明知依據公司法規定，公
  司應收之股款應實際繳納，不得僅以申請文件表明已收足，竟
  基於違反前述公司法規定之共同犯意聯絡，子○○經由丙○○
  之介紹，於民國91年4 月間，提供其本人之國民身分證影本交
  由壬○○，將聯紅有限公司（址設臺北市松山區○○○路○ 段
  186 號7 樓之5 ，下稱聯紅公司）變更為子○○，且明知子○○未實際繳納出資，竟以聯紅公司之章程、變更登記申請書、
  公司章程修正條文對照表等文件，表明子○○已出資新臺幣50
  0,000 元，取得庚○○之出資額，於91年4 月24日檢附上開申
  請文件向主管機關臺北市政府建設局申請公司變更登記，而以
  上開申請文件表明股款已收足。
三案經法務部調查局臺北市調查處移送臺灣士林地方法院檢察署
  檢察官起訴暨追加起訴。
    理  由
一上開犯罪事實，業據被告甲○○、子○○於本院審理中坦承不
  諱，核與共同被告辛○○、丙○○及證人乙○○所為供述情節
  相符（未經當事人及選任辯護人於言詞辯論終結前聲明異議）
  ，並有聯紅公司之第一商業銀行存摺類存款憑條2 紙及取款憑
  條1 紙（見偵字第947 號卷(一)第146 頁至第147 頁）、股東同
  意書（見偵字第947 號卷(一)第246 頁）、嘉莘公司之股東同意
  書（見偵字第947 號卷(一)第161 頁）、公司設立登記資本額查
  核報告書（見偵字第947 號卷(一)第317 頁）、鴻宏公司之股東
  同意書（見偵字第947 號卷(一)第163 頁）、繳納股款明細表（
  見偵字第947 號卷(一)第311 頁）、存款往來明細表（見本院卷
  (六)）以及公司設立變更登記卷宗（見外放證物袋）在卷可憑，
  被告甲○○、子○○之自白，核與事實相符，應堪採信。綜上
  ，本件被告甲○○、子○○違反公司法之犯行，事證明確，應
  予依法論科。
二按被告甲○○、子○○行為後，刑法於94年2 月2 日修正公佈
  ，95年7 月1 日施行，其中與本案有關之第33條第5 款（罰金
  刑）、第56條（連續犯）、第31條第1 項等規定，均有變更，
  參酌最高法院95年5 月23日95年第8 次刑事庭會議決議，新刑
  法第2 條第1 項之規定，係規範行為後法律變更所生新舊法律
  比較適用之準據法，於新刑法施行後，應適用新刑法第2 條第
  1 項之規定，為「從舊從輕」之比較。另於比較時應就罪刑有
  關之共犯、未遂犯、想像競合犯、牽連犯、連續犯、結合犯，
  以及累犯加重、自首減輕暨其他法定加減原因（如身份加減）
  與加減比例等一切情形，本於統一性及整體性原則，綜其全部
  罪刑之結果而為比較，經查：
  (一)公司法第9 條第1 項設有罰金刑之規定，就刑法第33條第5
    款有關罰金之最低數額部分，刑法分則編各罪所定罰金之貨
    幣單位原為銀元，修正前刑法第33條第5 款規定：「罰金：
    （銀元）1 元以上」，而銀元與新臺幣間之折算，依現行法
    規所定貨幣單位折算新臺幣條例規定，以銀元1 元折算新臺
    幣3 元，即罰金之最低數額為新臺幣3 元；修正後刑法第33
    條第5 款則規定：「罰金：新臺幣1,000 元以上，以百元計
    算之」；經比較修正前、後之規定，刑法第336 條第2 項因
    修正後刑法第33條第5 款所定罰金之最低數額，較之修正前
    提高，自以修正前刑法第33條第5 款規定有利於被告。
  (二)被告行為後，刑法業已刪除修正前刑法第56條連續犯之規定
    ，此刪除雖非犯罪構成要件之變更，但顯已影響行為人刑罰
    之法律效果，自屬法律有變更，依新法第2 條第1 項規定，
    比較新、舊法結果，仍應適用較有利於被告之行為時法律即
    舊法論以連續犯（最高法院95年第8 次刑事庭會議決議參照
    ）。
  (三)按被告行為時，修正前刑法第31條第1 項規定：「因身份或
    其他特定關係成立之罪，其共同實施或教唆幫助者，雖無特
    定關係，仍以共犯論。」，刑法94年2 月2 日修正公佈後，
    該條項規定修正為：「因身份或其他特定關係成立之罪，其
    共同實行、教唆或幫助者，雖無特定關係，仍以正犯或共犯
    論。但得減輕其刑。」，修正後增列得減輕其刑之規定，依
    修正後刑法第2 條第1 項後段之規定，應以修正後之規定對
    於被告較為有利。
  綜合上述各條文修正前、後之比較，揆諸前揭最高法院決議及
  修正後刑法第2 條第1 項規定之「從舊從輕」原則，被告所犯
  本案，以修正前刑法較有利於被告，應一體適用修正前刑法之
  規定。
二核被告甲○○所為，係犯公司法第9 條第1 項公司應收足之股
  款未收足，而以申請文件表明收足罪。被告甲○○前後二次違
  反公司法犯行，時間緊接，觸犯構成要件相同之罪名，顯係基
  於概括犯意而為之，為連續犯，應依修正前刑法第56條規定以
  一罪論，並加重其刑。被告甲○○和郝燕陪、乙○○、辛○○
  等、被告子○○和壬○○、丙○○、庚○○就違反公司法之犯
  行，有犯意聯絡及行為分擔，為共同正犯。又被告甲○○於鴻
  宏公司、嘉莘公司設立登記時，雖非公司之負責人，但與具有
  該身分關係之上開公司負責人基於犯意聯絡及行為分擔而共同
  實施犯公司法第9 條第1 項之罪，依修正前刑法第31條第1 項
  規定，仍應以共犯論。爰審酌被告甲○○昧於情誼，被告子○○則貪圖利益，致觸法典，被告甲○○復代郝燕陪另取得其母
  親之身分資料以充當公司之人頭股東，對於金融秩序影響甚鉅
  ，惟其犯後均能坦承犯行，尚有悔意等一切情狀，各量處如主
  文所示之刑，並諭知易科罰金之折算標準。末查：被告甲○○
  、子○○行為時修正前刑法第41條第1 項前段規定：「犯最重
  本刑為5 年以下有期徒刑以下之刑之罪，而受6 個月以下有期
  徒刑或拘役之宣告，因身體、教育、職業、家庭之關係或其他
  正當事由，執行顯有困難者，得以1 元以上3 元以下折算1 日
  ，易科罰金。」又被告甲○○、子○○行為時之易科罰金折算
  標準，95年5 月17日修正公布刪除前罰金罰鍰提高標準條例第
  2 條規定，就其原定數額提高為100 倍折算1 日，則本件被告
  行為時之易科罰金折算標準，應以銀元300 元折算1 日，經折
  算為新臺幣後，應以新臺幣900 元折算1 日。修正後刑法第41
  條第1 項前段則規定：「犯最重本刑為5 年以下有期徒刑以下
  之刑之罪，而受6 個月以下有期徒刑或拘役之宣告者，得以新
  臺幣1 千元、2 千元或3 千元折算1 日，易科罰金。」經比較
  修正前後之易科罰金折算標準，以修正前刑法之規定，較有利
  於被告甲○○、子○○，故本件爰依刑法第2 條第1 項前段，
  適用修正前刑法第41條第1 項前段及修正刪除前罰金罰鍰提高
  標準條例第2 條，諭知易科罰金之折算標準。
三被告甲○○不另為無罪諭知部分
  (一)公訴意旨略以：被告甲○○明知收受報酬，提供國民身分證
    影本資料，擔任虛設公司負責人或股東，顯具有從事不法之
    犯罪意圖，竟仍基於幫助詐取國庫退稅款、違反公司法、商
    業會計法之不確定犯意，按月受領一萬元至二萬元不等之報
    酬，乃分別居中或提供下列本人或親友之國民身分證影本予
    郝燕陪、癸○○、壬○○等人，作為虛設公司使用，因認被
    告甲○○涉嫌違反幫助犯貪污治罪條例第5 條第1 項第2 款
    、商業會計法第71條第1 等罪嫌等語。
  (二)惟按刑法上幫助犯之成立，須行為人基於幫助正犯犯罪之意
    思，予正犯以精神上或物質上之助力而參與犯罪構成要件以
    外之行為，以助成正犯犯罪之實施為要件。如果，雖在外形
    上，可認為幫助，但對正犯之犯罪，無違法之認識，而欠缺
    幫助犯罪之故意，係基於其他原因，即難論以幫助犯。經查
    ，被告甲○○提供身分證件予被告郝燕陪，係因被告郝燕陪
    稱：為投資副業擬成立10元自助洗衣店，因公務員身分不便
    出面，方找友人甲○○等擔任股東，設立鴻宏科技和嘉莘實
    業2 公司之情，業據被告郝燕陪供述在卷，則故被告甲○○
    固有提供本人及其母親之身分證件予被告郝燕陪之事實，惟
    被告甲○○既係基於被告郝燕陪之請託，被告郝燕陪復未告
    以實情，則被告甲○○於提供身分證件供被告郝燕陪使用時
    ，其主觀上是否有預見其交付上開身分證件資料有因而供被
    告郝燕陪詐領國家退稅款不法使用，非無可疑。且查本件並
    無積極證據足資證明被告甲○○有自被告郝燕陪處獲取與提
    供身分證件此行為不相當之不法利益，是本件並無何積極證
    據足資証明被告甲○○對於被告郝燕陪向其取得上開身分證
    件以成立鴻宏、嘉莘公司之目的，係為詐領國家退稅款乙節
    有所認識，尚難因被告甲○○有提供其所有之上開身分證件
    予被告郝燕陪，即認被告甲○○可能涉犯幫助貪污治罪條例
    及違反商業會計法犯行，惟此部分如成立犯罪，公訴人認與
    前揭論罪科刑部分，有修正前刑法第55條之裁判上一罪關係
    ，爰不另為無罪之諭知。
據上論斷，應依刑事訴訟法第299 條第1 項前段，公司法第9 條
第1 項，刑法第2 條第1 項前段、第11條前段、第28條，修正前
刑法第56條、第41條第1 項前段，刑法施行法第1 條之1 、修正
前罰金罰鍰提高標準條例第2 條，現行法規所定貨幣單位折算新
臺幣條例第2 條，判決如主文。
本案經檢察官張世和到庭執行職務。
中　　華　　民　　國　　96　　年　　6 　　月　　28　　日
                  刑事第二庭審判長法  官    謝靜恒
                                  法  官    高雅敏
                                  法  官    許碧惠
以上正本證明與原本無異。
如不服本判決，應於判決送達後10日內，向本院提出上訴狀。
                                  書記官    徐仁豐
中　　華　　民　　國　　96　　年　　6 　　月　　28　　日
附表
┌────────┬────┬─────┬────────┬───────┬────────┬──────┐
│時間            │公司名稱│設立或增資│應收足之股款金額│銀行帳號      │股東姓名（首位為│表明收足時間│
│                │        │          │                │              │負責人）        │            │
├────────┼────┼─────┼────────┼───────┼────────┼──────┤
│於90年5 月23日開│鴻宏    │設立      │1,000,000 元（余│華南商業銀行永│乙○○、甲○○、│90年5月29日 │
│戶，同日存入1,00│        │          │健生部分125,000 │吉分行018843號│戊○○、辛○○、│            │
│0,000 元，同年5 │        │          │元、陳惠真部分12│              │丁○○（於90年9 │            │
│月28日全數領出  │        │          │5,000 元）      │              │月14日負責人變更│            │
│                │        │          │                │              │登記為甲○○）  │            │
├────────┼────┼─────┼────────┼───────┼────────┼──────┤
│於91年1 月16日開│嘉莘    │設立      │1,000,000 元（余│第一商業銀行仁│辛○○、己○○、│91年1月23日 │
│戶，同日存入1,00│        │          │健生部分200,000 │愛分行028951號│甲○○、張以平、│            │
│0,000 元，分別於│        │          │元）            │              │壬○○          │            │
│同年1 月18日、1 │        │          │                │              │                │            │
│月22日各領出50, │        │          │                │              │                │            │
│0,000 元        │        │          │                │              │                │            │
└────────┴────┴─────┴────────┴───────┴────────┴──────┘
